臺灣高等法院刑事判決
108年度上訴字第4173號
上  訴  人  臺灣宜蘭地方檢察署檢察官
上  訴  人  
即  被  告  郭庭維


選任辯護人  王清白律師
            吳光群律師
上列上訴人等因毒品危害防制條例案件，不服臺灣宜蘭地方法院
108年度訴字第138號，中華民國108年10月24日第一審判決（起
訴案號：臺灣宜蘭地方檢察署108年度偵字第1501、2280號），
提起上訴，本院判決如下：
    主  文
上訴駁回。
    事  實
一、郭庭維明知愷他命係毒品危害防制條例第2條第2項第3款列
    管之第三級毒品，不得轉讓，仍為下列行為：
  ㈠郭庭維基於轉讓第三級毒品愷他命之犯意，於民國105年4月
    初某日晚間7時許，在宜蘭縣○○鄉○○路00○0號住處，提供摻
    有少許愷他命之香菸2枝予楊勝凱當場施用，以此方式轉讓
    第三級毒品愷他命1次。    
  ㈡郭庭維基於轉讓第三級毒品愷他命之犯意，於105年4月底某
    日晚間7時許，在上址住處，提供摻有少許愷他命之香菸2枝
    予楊勝凱當場施用，以此方式轉讓第三級毒品愷他命1次。
  ㈢郭庭維基於轉讓第三級毒品愷他命之犯意，於105年5月初某
    日晚間7時許，在上址住處，提供摻有少許愷他命之香菸2枝
    予楊勝凱當場施用，以此方式轉讓第三級毒品愷他命1次。
  ㈣郭庭維基於轉讓第三級毒品愷他命之犯意，於105年7月初某
    日晚間7時許，在上址住處，提供摻有少許愷他命之香菸2枝
    予楊勝凱當場施用，以此方式轉讓第三級毒品愷他命1次。
二、案經宜蘭縣政府警察局移送臺灣宜蘭地方檢察署檢察官偵查
    起訴。
    理  由
壹、程序部分：
    本件認定犯罪事實所引用之證據，皆無證據證明係公務員違
    背法定程序所取得。又檢察官、被告郭庭維及辯護人於本院
    準備程序及審理時同意作為證據（本院卷第96至98、137、1
    38頁），本院審酌該等證據製作時之情況，尚無顯不可信與
    不得作為證據之情形，亦無違法不當與證明力明顯過低之瑕
    疵，且與待證事實具有關聯性，認為以之作為證據應屬適當
    ，依刑事訴訟法第158條之4反面解釋及第159條之5規定，認
    均有證據能力。至被告及證人楊勝凱於警詢時之陳述，未經
    引用為認定犯罪事實之證據方法，爰不贅論其證據能力之有
    無。 
貳、實體部分：
一、上揭事實，業據被告於檢察官訊問、原審及本院審理時坦承
    不諱（原審卷一第16、70、180、196頁、原審卷二第10頁、
    本院卷第96、141頁），核與證人楊勝凱於檢察官訊問及原
    審審理時具結證述之情節相符（原審卷一第198頁、原審卷
    二第20至25頁），並經原審勘驗被告及證人楊勝凱之偵訊光
    碟無誤，堪認被告前揭任意性自白與事實相符。綜上，本案
    事證明確，應依法論科。
二、論罪：
  ㈠愷他命前經行政院分別於91年1月23日、91年2月8日公告為第
    三級毒品與第三級管制藥品，惟非經行政院衛生福利部公告
    列屬藥事法第22條第1項第1款之毒害藥品（禁藥），是有關
    愷他命之製造或輸入，應依藥事法規定辦理，若非屬藥事法
    第20條第1項第1款所稱未經核准擅自製造之偽藥，或非屬藥
    事法第22條第1項第2款規定未經核准擅自輸入之禁藥，而使
    用合於醫藥及科學上使用者，為管制藥品，反之則屬毒品危
    害防制條例規範之毒品，此經行政院衛生署管制藥品管理局
    （改制為行政院衛生福利部食品藥物管理署）92年7月11日
    管證字第0920005399號函所揭。衡諸目前司法實務查獲毒品
    案件，有自行非法製造者，有自國外走私者，甚有不肖診所
    、藥商販賣流出者，則市面上流通之愷他命毒品來源甚多，
    並非全然為未經核准擅自製造、輸入之偽藥或禁藥，是若無
    積極證據證明所轉讓者係藥事法第20條第1款所稱未經核准
    擅自製造之偽藥，或同法第22條第1項第2款規定未經核准擅
    自輸入之禁藥，當無藥事法之適用。本件被告轉讓之愷他命
    尚無證據認定係未經核准擅自製造之偽藥，或未經核准擅自
    輸入之禁藥，自不得依藥事法之規定論處。是核被告所為，
    均係犯毒品危害防制條例第8條第3項之轉讓第三級毒品罪（
    共四罪）。
  ㈡檢察官認被告所為，係犯毒品危害防制條例第4條第3項之販
    賣第三級毒品罪（共四罪） 。惟按毒品危害防制條例第4條
    之販賣毒品罪，係以意圖營利而販賣毒品為構成要件。所謂
    意圖，乃犯罪構成之主觀違法要素，亦屬犯罪之成立要件；
    行為人是否具有營利意圖，抑或販賣之意圖而持有毒品，須
    以嚴格之證據證明之，亦即必須有相當之客觀事實，足以表
    徵其主觀意念之遂行性及確實性，始足當之（最高法院98年
    度台上字第4875號、101年度台上字第160號判決意旨參照）
    。經查，被告於羈押訊問時雖供稱：伊給楊勝凱愷他命，四
    次都是用一手啤酒6瓶抵2枝愷他命香菸等語（原審108年度
    聲羈字第29號刑事卷宗【下稱聲羈卷】第11頁反面），然其
    於檢察官訊問時係供稱：楊勝凱買啤酒來請伊喝，家裡剛好
    有愷他命香菸，就拿出來一起施用等語（原審卷一第197頁
    ），於原審審理時供稱：伊與楊勝凱是不錯的朋友，楊勝凱
    會買啤酒來伊住處一起喝，看到桌上的愷他命香菸就拿起來
    一起吸食等語（原審卷一第16頁），就事實欄所示各次提供
    楊勝凱愷他命香菸之具體過程為二人一同飲酒、施用愷他命
    之陳述，前後一致，即於羈押訊問坦承以啤酒抵償愷他命對
    價時，仍強調：伊是跟朋友楊勝凱一起喝酒、一起吸食愷他
    命，不知道這樣也算販賣等語（聲羈卷第11頁反面）；而證
    人楊勝凱於檢察官訊問時則證稱：伊買酒過去被告那邊一起
    喝，看到被告家中有愷他命香菸，就拿起來抽等語（原審卷
    一第198頁），於原審審理時仍證稱：伊與被告交情不錯，
    一個月大約會見面6次，跟被告一起喝酒時，有時候是被告
    買酒，有時候是伊買酒，被告把愷他命香菸放在家中桌上，
    不管啤酒是誰買的，伊都可以自己拿起來抽，伊與被告沒有
    談過要用愷他命香菸換啤酒之類的話等語（原審卷二第20至
    23頁）。是依被告及證人楊勝凱一致之陳述，足徵被告雖提
    供愷他命香菸予楊勝凱施用，然與楊勝凱實係購買啤酒共飲
    ，依其情節，無法排除被告基於朋友情誼無償轉讓愷他命香
    菸予楊勝凱之可能性，被告提供愷他命與楊勝凱各次攜往之
    酒精飲料間，難認有對價關係存在，無從認定被告主觀上具
    有販賣毒品營利之意圖，自非得以販賣第三級毒品之罪名相
    繩。檢察官認應論以販賣第三級毒品罪，容有未合，然其基
    本社會事實要屬同一，爰依刑事訴訟法第300條規定，變更
    起訴法條適用之。  
  ㈢被告前後四次轉讓第三級毒品犯行，犯意各別，行為互殊，
    應予分論併罰。
  ㈣被告就本件轉讓第三級毒品犯行，於偵查及審理中均自白犯
    罪（原審卷一第16、70、180、196頁、原審卷二第10頁、本
    院卷第96、141頁），應依毒品危害防制條例第17條第2項規
    定，各減輕其刑。
  ㈤被告前因公共危險案件，經臺灣宜蘭地方法院以101年度交訴
    字第66號判處有期徒刑4月確定，於102年2月18日易科罰金
    執行完畢，有本院被告前案紀錄表可按（本院卷第69、70頁
    ），其於徒刑執行完畢後5年內故意再犯本件有期徒刑以上
    之罪，為累犯。惟被告行為後司法院大法官已於108年2月22
    日作成釋字第775號解釋，認有關累犯加重本刑部分，不生
    違反憲法一行為不二罰原則之問題。惟其不分情節，基於累
    犯者有其特別惡性及對刑罰反應力薄弱等立法理由，一律須
    加重最低本刑，於不符合刑法第59條所定要件之情形下，致
    生行為人所受之刑罰超過其所應負擔罪責之個案，其人身自
    由因此遭受過苛之侵害部分，對人民受憲法第8條保障之人
    身自由所為限制，不符憲法罪刑相當原則，牴觸憲法第23條
    比例原則。於此範圍內，有關機關應自本解釋公布之日起2
    年內，依本解釋意旨修正之。於修正前，為避免發生上述罪
    刑不相當之情形，法院就該個案應依本解釋意旨，裁量是否
    加重最低本刑（司法院釋字第775號解釋意旨參照）。經查
    ，被告前開構成累犯之前科係公共危險案件，與本案轉讓毒
    品之罪質不同，侵害法益相異，犯罪時間亦有相當之間隔，
    且係易科罰金執行完畢，尚無確切事證足認被告有何特別之
    重大惡性，或對刑罰之反應力薄弱等教化上之特殊原因，是
    綜觀全案情節，對比本案罪名之法定刑，其罪刑應屬相當，
    依上述解釋意旨，自無再依刑法第47條第1 項規定加重其刑
    之必要，而於量刑時依刑法第57條之規定，於法定刑內再予
    斟酌即可。
  ㈥又按自首以對於未發覺之罪投案而受裁判為要件，如案已發
    覺，則被告縱有投案陳述自己犯罪之事實，亦祇可謂為自白
    ，不能認為自首（最高法院95年度台上字第3955號判決意旨
    參照）。經查，本案係宜蘭縣政府警察局依證人徐承毅之供
    述，查悉被告同居女友潘虹妤在宜蘭縣壯圍鄉古亭路61之5
    被告住處販賣第三級毒品愷他命，對被告及潘虹妤持用之行
    動電話執行通訊監察，認被告亦涉嫌販賣第三級毒品，於10
    8年3月7日向臺灣宜蘭地方檢察署檢察官聲請核發拘票及於1
    08年3月8日向臺灣宜蘭地方法院聲請核發搜索票獲准，於10
    8年3月12日執搜索票在上址被告住處執行搜索，扣得殘渣袋
    、K盤、提撥卡片、提撥管等工具而查獲，並予拘提到案，
    有臺灣宜蘭地方法院108年度聲監字第28號、108年度聲監續
    字第86號通訊監察書、臺灣宜蘭地方法院108年度聲搜字第1
    08號搜索票、宜蘭縣政府警察局搜索扣押筆錄、扣押物品目
    錄表、臺灣宜蘭地方檢察署檢察官拘票存卷為憑（宜蘭縣政
    府警察局警少字第1080018675號刑案偵查卷宗第107至110、
    117至122、124頁），觀諸上開拘票及搜索票均記載案由為
    毒品危害防制條例案件，其搜索票並載明應扣押物為涉嫌違
    反毒品危害防制條例之相關贓證物（毒品、行動電話、電腦
    電磁紀錄、帳冊、磅秤、分裝袋等），足見本件有犯罪偵查
    權限之警員於108年3月12日前往被告住處執行拘提、搜索之
    際，早已掌握被告可能涉有販賣、轉讓毒品等違反毒品危害
    防制條例犯行之事證，其犯罪即已發覺，被告於警詢時縱然
    供述提供楊勝凱愷他命香菸之事實，仍與自首之要件不符，
    自無刑法第62條前段規定之適用。
三、維持原判決之理由：
  ㈠原審以被告犯轉讓第三級毒品罪（共四罪），事證明確，依
    毒品危害防制條例第8條第3項、第17條第2項、刑法第11條
    、第51條第5款、第41條第1項前段、第8項規定，審酌被告
    轉讓具成癮性、濫用性、侵害性之第三級毒品予楊勝凱，戕
    害其身心健康及社會治安，犯後坦承全部犯行，犯後態度尚
    可，兼衡其學歷為國中畢業，現從事水電工作，家庭經濟狀
    況小康等一切情狀，就其所犯四罪，分別量處有期徒刑2月
    ，及諭知易科罰金之折算標準，並考量其犯罪行為之不法與
    罪責程度，及對被告施以矯正之必要性，定應執行有期徒刑
    7月，暨執行刑易科罰金之折算標準。另就沒收部分敘明：
    扣案門號0000000000號行動電話1枝、殘渣袋8個、新臺幣80
    0元、K盤1個、提撥卡片2張、提撥管1枝等物，於本案並無
    證據證明為被告本件犯罪所用之物，是不予宣告沒收。核其
    認事用法均無違誤，量刑亦屬妥適。
  ㈡檢察官上訴意旨略以：依被告於檢察官訊問、羈押訊問及原
    審審理時之自白，及證人楊勝凱於檢察官訊問、原審審理時
    證述之情節，楊勝凱於事實欄所示四次前往被告住處取用愷
    他命香菸時，均攜帶啤酒供被告飲用，該四次咸無被告自備
    啤酒之情事，顯見被告與楊勝凱於各該次見面時，確有以啤
    酒作為愷他命對價之默示合意，為有償之互易行為，自屬販
    賣，原審僅依轉讓第三級毒品罪論處，實有違誤。被告則以
    ：伊於楊勝凱製作警詢筆錄前，已於108年3月12日上午10時
    許項警員坦承提供愷他命予楊勝凱一起施用之事實，細數對
    於未發覺之罪自手而受裁判，原審未依刑法第62條規定減輕
    其刑，容有未合，提起上訴。
  ㈢經查：
  ⑴被告於檢察官訊問時僅供稱：「他（楊勝凱）是買啤酒來請
    我喝，然後我家裡有K剛好就拿出來一起食用」之客觀經過
    ，乃檢察官說明：「那就是換嘛」，被告始答以「類……類似
    像換」，檢察官又告以：「這樣就是抵啊，互抵啊」，被告
    仍然遲疑：「可是這個……那個是他請我喝，然後有K他命……
    」，再經檢察官重申：「可是你也請他，這樣子不就是互抵
    」，被告方答稱：「對，是」，此經原審勘驗其偵訊光碟無
    誤（原審卷一第197頁），已難認被告行為時主觀上即有以
    愷他命與楊勝凱購買之啤酒相互折抵之意。再者，證人楊勝
    凱於檢察官訊問時係證稱：「也不算買，就是……就是……看到
    他（被告）那邊有（愷他命）」、「我就買酒過去看到啊，
    對啊，然後知道他那邊有啊」、「然後就把它（愷他命香菸
    ）拿起來抽啊」等語，經檢察官說明如此係以啤酒折抵愷他
    命，證人楊勝凱旋即質疑：「折抵也是有喔?那這樣怎麼算
    ？」、「（問：是用這個當代價吧？）沒有。」等語，同經
    原審勘驗前開偵訊光碟在卷（原審卷一第198頁），顯然楊
    勝凱主觀上並不存在以啤酒與被告折抵交換愷他命之認知，
    是楊勝凱根本不知檢察官所稱折抵究應如何計算，復於原審
    審理時明確證稱：伊去被告家一起喝酒，酒有時是伊帶過去
    ，有時是被告買的，伊看到被告把愷他命香菸放在桌上，就
    拿來抽，沒有與被告討論過1枝愷他命香菸算多少瓶啤酒，
    伊不曾限制被告飲用啤酒之數量，如果是被告自己買啤酒時
    ，被告也不會不准伊抽愷他命香菸等語（原審卷二第20至28
    頁），俱徵被告與楊勝凱為熟識朋友，素有相約飲酒、施用
    愷他命之習，二人間並無由楊勝凱提供酒類與被告交換愷他
    命之對價合意。本案依卷存事證，尚難認被告提供愷他命香
    菸予楊勝凱，主觀上確有販賣毒品以營利之意圖，自非得以
    販賣第三級毒品之罪名相繩。檢察官仍執前詞提起上訴，洵
    屬無據。
  ⑵本案係宜蘭縣政府警察局依證人徐承毅之供述，查悉被告同
    居女友潘虹妤在被告住處販賣第三級毒品，對被告及潘虹妤
    持用之行動電話執行通訊監察，認被告亦涉嫌販賣第三級品
    ，依法聲請拘票、搜索票獲准後，於108年3月12日至被告住
    處執行搜索，扣得殘渣袋、K盤、提撥卡片、提撥管等工具
    而查獲，並予拘提到案，業經本院說明如前，是警察機關於
    執行拘提、搜索前，對被告可能涉有販賣、轉讓第三級毒品
    等違反毒品危害防制條例之犯罪嫌疑，已有相當之事證，被
    告縱於楊勝凱製作警詢筆錄前向警員坦承提供愷他命予楊勝
    凱之事實，仍非對於未發覺之罪自首而受裁判，當無刑法第
    62條前段規定之適用。被告以原審未依刑法第62條前段規定
    減輕其刑，指為不當，亦無可採。
  ㈣綜上，本件檢察官及被告上訴均無理由，應予駁回。
四、末查，被告前因公共危險案件，經臺灣宜蘭地方法院以101
    年度交訴字第66號判處有期徒刑4月確定，於102年2月18日
    易科罰金執行完畢，5年內固未曾因故意犯罪再受有期徒刑
    以上刑之宣告，有本院被告前案紀錄表在卷供參，惟爾來愷
    他命毒品日益氾濫，嚴重危害國家秩序與社會治安，政府機
    關與各類傳播媒體莫不極力宣導愷他命對人體之害，被告除
    個人施用自戕健康外，多次提供楊勝凱吸食愷他命香菸，使
    其同受毒品之害，難以戒絕，實有不該，參以被告於前述公
    共危險案件執行完畢後，5年內復又再犯本罪，其於短時間
    內轉讓第三級毒品多達四次，實非偶然，本案雖尚無確切事
    證足認被告有何特別之重大惡性，或對刑罰之反應力薄弱等
    教化上之特殊原因，而有依累犯之規定加重其刑之必要，仍
    可見被告對於個人行為在法治社會之重要性，認知顯然不足
    ，行為依然偏差，而有藉刑罰之執行矯正偏差觀念及輕率行
    為之必要。從而，本院審酌上情，認不應為緩刑之宣告，附
    此敘明。
本案經檢察官黃明正提起公訴，檢察官周建興提起上訴，由檢察
官李嘉明到庭執行職務。
中　　華　　民　　國　　109 　年　　3 　　月　　25　　日
                  刑事第三庭    審判長法　官  張惠立 
                                      法　官  劉兆菊 
                                      法　官  廖怡貞
以上正本證明與原本無異。
被告不得上訴。
檢察官如不服本判決，應於收受送達後20日內向本院提出上訴書
狀，其未敘述上訴之理由者並得於提起上訴後20日內向本院補提
理由書（均須按他造當事人之人數附繕本）「切勿逕送上級法院
」。
                                      書記官  劉芷含
中　　華　　民　　國　　109 　年　　3 　　月　　25　　日
附錄：本案論罪科刑法條全文   
毒品危害防制條例第8條
轉讓第一級毒品者，處 1 年以上 7 年以下有期徒刑，得併科新
臺幣100萬元以下罰金。
轉讓第二級毒品者，處 6 月以上 5 年以下有期徒刑，得併科新
臺幣70萬元以下罰金。
轉讓第三級毒品者，處 3 年以下有期徒刑，得併科新臺幣30萬
元以下罰金。
轉讓第四級毒品者，處 1 年以下有期徒刑，得併科新臺幣10萬
元以下罰金。
前四項之未遂犯罰之。
轉讓毒品達一定數量者，加重其刑至二分之一，其標準由行政院
定之。